最高法院刑事判決　　　　　　　　　　　　　　　九十一年度台上字第二七○五號
　　上訴人　臺灣高等法院檢察署檢察官
　　被　告　甲○○
右上訴人因被告偽造文書等罪案件，不服台灣高等法院中華民國九十年九月二十五日
第二審更審判決（八十九年度上更(一)字第二八號，起訴案號：台灣台北地方法院檢察
署八十五年度偵字第一七五一○號），提起上訴，本院判決如左：
    主  文
原判決撤銷，發回臺灣高等法院。
    理  由
本件原判決以公訴意旨略稱：被告甲○○與其妻范明慧（業經原審判刑確定，下稱范
女）分別為明法國際貿易有限公司（下稱明法公司）之總經理與董事長。緣於民國七
十八年十月間，陸發漁業股份有限公司（下稱陸發公司）所屬「陸發七號」漁船在越
南海域發生船員潘萬福殺死船長王偕南之事件，而明法公司係陸發公司在越南海域作
業之代理商。被告於同年月十一日，在行政院農業委員會（下稱農委會）與陸發公司
負責人羅森榮（下稱羅某）商議上開事件時，認為有機可乘，乃對羅某詐稱須美金二
萬元即可代為處理將兇嫌遣返，屍體運回事宜等語；使羅某陷於錯誤，而於同年月十
七日將相當於當時美金二萬元匯率之新台幣五十一萬五千六百元，匯入明法公司在彰
化商業銀行東台北分行所開設之帳戶內。嗣羅某發覺被告並未將錢匯至越南（即明法
公司駐越南辦事處），乃向台灣高雄地方法院檢察署提出告訴，其後並追加范明慧為
被告。該案件嗣由台灣高等法院檢察署核轉台灣台北地方法院檢察署偵辦。被告為掩
飾其犯行，乃將彰化商業銀行東台北分行（下稱彰銀）之匯出匯款或拆換申請書回條
影本（下稱匯款單）交予范明慧。范明慧知悉該匯款單係偽造，乃與被告基於共同之
犯意，於八十三年六月三日之偵查庭中提出行使，對檢察官及羅某虛稱已將上開二萬
美元匯至越南云云，足以生損害於彰銀及羅某，因認被告涉有刑法第二百十六條、第
二百十條、第三百三十九條第一項等罪嫌。惟經審理結果，認為不能證明被告犯罪，
因而撤銷第一審科刑之判決，改為被告無罪之諭知，固非無見。
惟查：按證據之證明力固屬於事實審法院自由判斷之職權，然其所為之判斷，仍應受
經驗法則及論理則之支配，不得任意為之。原判決認為不能證明被告有行使前揭偽造
匯款單之犯行，無非以依肉眼觀察該匯款單之字跡並非被告之筆跡，而明法公司曾於
七十八年十一月二十日自第一商業銀行城東分行電匯美金十萬元至越南（受款人「Ｔ
ＯＮＹ　ＨＯ」），被告並無偽造或變造上開匯款單之必要；況范女於原審證稱：伊
至被告處拿取明法公司之資料時，被告係將一整箱資料拿給伊，由伊自己在箱子裡找
到前述匯款單，並非被告找出交予伊云云等情，作為推論被告並無行使偽造私文書犯
行之主要論據。惟查本件公訴意旨係指被告涉嫌與范女共犯行使前揭偽造匯款單等罪
嫌，並非起訴被告有偽造或變造上開匯款單之犯行。是以該匯款單上之字跡是否為被
告之筆跡，以及被告曾否匯款美金十萬元至越南，暨其有無偽造或變造該匯款單之必
要等情，均與判斷被告有無檢察官所起訴之前揭犯行無關。原判決並未說明該匯款單
有無經偽造或變造，以及被告是否明知該匯款單為偽造或變造，而故意交予范女持以
行使；竟以該匯款條上之字跡與被告筆跡不同，以及被告曾匯款十萬美金至越南，並
無偽造或變造該匯款單之必要等情，作為推論被告並無與范女共同行使上開偽造匯款
單犯行之主要依據；依上說明，其論斷與論理法則不合，自非適法。又原判決雖依據
范女於原審所陳：伊至被告處拿取明法公司之資料時，被告係將一整箱資料拿給伊，
由伊自己在箱子裡找到該匯款單，並非被告找出交予伊云云；作為有利於被告之認定
。惟卷查被告在原審八十六年七月二十五日調查時，經法官訊以：「八十三年八月十
八日你太太在檢察官偵查中稱：『乃甲○○交給我的，不知是假的』？」，被告答稱
：「我亦不知」。經法官再訊以：「你自己亦稱如此？」，被告竟答稱：「乃找前後
匯款單，我抽出來給他（指范明慧）的」等語（見原審卷第二十二頁反面）。依其所
述意旨，似謂該匯款單係伊在多張匯款單中找出，並抽出來交予范女。此與范女所陳
係伊在被告交付之箱子裡自行找到該匯款單一節，顯有矛盾。究竟被告所述「乃找前
後匯款單，我抽出來給他的」一語之真意何在？該匯款單究竟係范女從被告所交付之
整箱資料中自行找出，抑或被告在匯款資料中尋獲而抽出交予范女行使？原判決既認
此與判斷被告有無本件行使偽造文書之犯行有關，而被告與范女對此部分所陳既有歧
異，究竟何者所述為真？自有詳加調查釐清之必要。乃原審對此未予調查釐清，亦未
就被告與范女二人前揭歧異之陳述，說明其取捨之理由，遽認上開匯款單係范女在被
告交付之整箱資料中自行尋獲而提出行使，而為有利於被告之認定，亦有調查未盡及
理由不備之違法。上訴意旨雖未指摘及此，然以上係本院得依職權調查之事項，應認
原判決有撤銷發回之原因。又彰化商業銀行東台北分行函覆發回前原審稱：本件匯款
單回條聯上該分行之外匯橢圓形印文，與該分行之留底聯比對結果，應屬同一顆圖章
（所蓋）等語，該函並附有該分行印文圖記以供參考（見發回前原審卷第五十頁至第
五十三頁）。此與判斷上述匯款單是否出於偽造或變造，似有關聯；案經發回，應併
注意及之。
據上論結，應依刑事訴訟法第三百九十七條、第四百零一條，判決如主文。
中      華      民      國    九十一    年      五      月     十六     日
                              最高法院刑事第六庭
                                  審判長法官  吳  雄  銘
                                        法官  池  啟  明
                                        法官  石  木  欽
                                        法官  郭  毓  洲
                                        法官  吳  信  銘
      右正本證明與原本無異
                                              書  記  官
中      華      民      國    九十一    年      五      月     二十     日
